【裁判字號】    97,上訴,2308
【裁判日期】    971118
【裁判案由】    偽造文書等
【裁判全文】
臺灣高等法院臺中分院刑事判決        97年度上訴字第2308號
上  訴  人  臺灣臺中地方法院檢察署檢察官
被      告  丙○○
上列上訴人因偽造文書等案件，不服臺灣臺中地方法院97年度訴
字第1956號中華民國97年8月7日第一審判決（起訴案號：臺灣臺
中地方法院檢察署97年度偵緝字第816號），提起上訴，本院判
決如下：
    主    文
原判決撤銷。
丙○○犯夜間侵入住宅竊盜罪，累犯，處有期徒刑拾月。又犯行
使偽造私文書罪，累犯，處有期徒刑肆月；如附表編號1所示之
偽造署押，沒收。又犯行使偽造私文書罪，累犯，處有期徒刑肆
月；如附表編號2所示之偽造署押，沒收。應執行有期徒刑壹年
肆月，如附表編號1、2所示之偽造署押，均沒收。
    犯罪事實
一、丙○○前於民國91年間因犯傷害罪案件，經原審法院以91年
    度易字第2376號判處有期徒刑6月，經本院以92年度上易字
    第286號駁回上訴確定；又於91年間，因公共危險案件，經
    原審法院以91年度易字第3175號判處有期徒刑4月確定，前
    開2案件經定應執行刑為有期徒刑9月，於92年7月24日易科
    罰金執行完畢。詎仍不知悔改，又為下列犯行：(一)基於意圖
    為自己不法之所有，於96年11月5日凌晨2時至4時之夜間某
    時刻，徒手開啟臺中市○區○○街56號4樓之3乙○○住宅大
    門，侵入其內，趁乙○○熟睡之際，徒手竊取其所有放置在
    床邊之皮包1只（其內置有乙○○所有之國民身分證、汽車
    駕駛執照、國民健康保險晶片IC卡、卡號0000000000000000
    號玉山商業銀行信用卡、新光銀行金融卡各1枚及諾基亞廠
    牌序號000000000000000號之N80型手機1支）。(二)基於意圖
    為自己不法之所有，於96年11月5日上午7時35分許，持用上
    開乙○○所有之玉山商業銀行信用卡至臺中市○○路○段2號
    「文心」加油站刷卡購買汽油，致使該加油站人員鄭胤平不
    疑有他，誤認係持卡名義人本人所消費，而陷於錯誤，乃將
    相當於新台幣 (下同)400 元之汽油，注入丙○○向不知情
    之李為萍所借用之牌照號碼5613－HB號自用小客車內。丙○
    ○旋即交付上開信用卡，讓由鄭胤平以加油站內之刷卡處理
    機刷卡付款，而在該加油站出具之簽帳單上偽造「乙○○」
    之署押，而以此方式偽造表示乙○○親自刷卡付款方式購買
    汽油意思之簽帳單，並交予鄭胤平據以主張行使之，足以生
    損害於乙○○本人之權益及上開加油站、玉山商業銀行、財
    團法人聯合信用卡處理中心對信用卡管理之正確性。(三)又基
    於意圖為自己不法之所有，於96年11月5日上午7時41分許，
    持用同上之玉山商業銀行信用卡至臺中市○○路○段2號「文
    華」加油站刷卡購買汽油，致使該加油站人員鄧博謙信以為
    真，誤認係持卡名義人本人所消費，而陷於錯誤，乃將相當
    於700元之汽油，注入丙○○向不知情之李為萍所借用之牌
    照號碼5613－HB號自用小客車內。丙○○旋即交付上開信用
    卡，讓由鄧博謙以加油站內之刷卡處理機刷卡付款，而在該
    加油站出具之簽帳單上偽造「乙○○」之署押，而以此方式
    偽造表示乙○○親自刷卡付款方式購買汽油意思之簽帳單，
    並交予鄧博謙據以主張行使之，足以生損害於乙○○本人之
    權益及上開加油站、玉山商業銀行、財團法人聯合信用卡處
    理中心對信用卡管理之正確性。
二、案經乙○○訴由臺中市警察局第一分局報請臺灣臺中地方法
    院檢察署檢察官偵查起訴。
    理  由
一、證據能力說明：(一)按被告以外之人（包括證人、鑑定人、告
    訴人、被害人及共同被告等）於審判外之陳述雖不符刑事訴
    訟法第159條之1至之4等4條之規定，而經當事人於審判程序
    同意作為證據，法院審酌該言詞陳述或書面陳述作成時之情
    況，認為適當者，亦得為證據；當事人、代理人或辯護人於
    法院調查證據時，知有刑事訴訟法第159條第1項不得為證據
    之情形，而未於言詞辯論終結前聲明異議者，視為有前項之
    同意，同法第159條之5定有明文。立法意旨在於傳聞證據未
    經當事人之反對詰問予以核實，原則上先予排除。惟若當事
    人已放棄反對詰問權，於審判程序中表明同意該等傳聞證據
    可作為證據；或於言詞辯論終結前未聲明異議，基於尊重當
    事人對傳聞證據之處分權，及證據資料愈豐富，愈有助於真
    實發見之理念，且強化言詞辯論主義，使訴訟程序得以順暢
    進行，上開傳聞證據亦均具有證據能力。本案訴訟當事人 (
    被告及檢察官)對於證人李為萍、乙○○於警詢時及偵查中
    之陳述，並未於法院言詞辯論終結前，爭執其證據能力，且
    核之其等陳述內容筆錄之製作，亦無證據顯示有何違背程序
    規定之情事，依上開法條規定，上開陳述內容自應具有證據
    能力。(二)次按刑事訴訟法第159條之4規定，除同法第159之1
    至第159條之3)之情形外，下列文書亦得為證據：「．．．
    除顯有不可信之情況外，從事業務之人於業務上或通常業務
    過程所須製作之紀錄文書、證明文書」、「．．．其他於可
    信之特別情況下所製作之文書」，此係因從事業務之人在業
    務上或通常業務過程製作之上開文書，因係於通常業務上不
    間斷而規律之記載，一般均有會計等人員校對，記錄時亦無
    預見日後將作為證據之偽造動機，其虛偽之可能性較小，且
    如讓製作者以口頭方式在法庭上再重述過去之事實或數據，
    實際上有其困難，二者具有一定程度之不可代替性，是除非
    有顯不可信之情況外，上開業務文書應均具有證據能力。本
    案被告刷卡消費之單據資料文書，為從事一定業務之人於業
    務上過程所須製作之文書，且無顯不可信情事，均應具有證
    據能力。
二、被告丙○○ (下稱被告)未於本院審理時到庭陳述，依據其
    前於原審審理時之陳述，固坦承有持用被害人乙○○上開信
    用卡，假冒乙○○名義分別至上開「文心」加油站及「文華
    」加油站購買汽油注入牌照號碼5613－HB號自用小客車內，
    並偽造乙○○姓名於各加油站出具之簽帳單，再交付予加油
    站行使之等犯行，惟矢口否認有侵入住宅竊取被害人乙○○
    所有之上開皮包1只（含其內之國民身分證、汽車駕駛執照
    、國民健康保險晶片IC卡、卡號0000000000000000號玉山商
    業銀行信用卡、新光銀行金融卡各1枚及諾基亞廠牌之N80型
    手機1支等物品）之犯行，辯稱：伊係在臺中市○區○○路
    151號小魚兒餐廳前前拾獲該某男用皮包，而取用信用卡及
    以自己使用之SIM晶片卡裝入該手機用對外撥打云云。
三、經查：(一)被害人乙○○於96年11月5日凌晨2時就寢，在當日
    清晨5時時起床，即發現臺中市○區○○街56號4樓之3住處
    大門被開啟，而掛在床頭吊勾上之皮包1只（其內置有乙○
    ○所有之國民身分證、汽車駕駛執照、國民健康保險晶片IC
    卡、卡號0000000000000000號玉山商業銀行信用卡、新光銀
    行金融卡各1枚及諾基亞廠牌N80型手機1支等物品）被竊取
    ；而手機被竊後，即於當日凌晨4時28分起有被盜用撥打之
    情形等事實，已據證人即被害人乙○○於警詢時及檢察官偵
    訊中暨原審審理時證述屬實，復據證人陳木通於原審審理時
    結證無訛在卷，並有通聯紀錄可稽。(二)被告確於被害人乙○
    ○皮包甫被竊後，旋即在當日上午7時許持用被害人乙○○
    所有，原置於皮包內之信用卡前往加油站刷卡加油，復在97
    年11月6日凌晨0時5分30秒及同月9日晚上6時30分24秒，以
    其個人使用之門號0000000000號SIM卡裝入被害人乙○○所
    有序號000000000000000號之手機，而與門號0000000000號
    行動電話之使用人聯絡等情，已據被告供承在卷，復經證人
    即「文心」加油站之加油員鄭胤平及「文華」加油站加油員
    鄧博謙及證人即牌照號碼5613－HB號自用小客車所有人李為
    萍於偵查中證述屬實，並有加油站之監視錄影器翻拍照片3
    張、信用卡簽帳單2張及台灣大哥大通話明細單、和信電信
    使用者基本資料、通聯紀錄、被害人手機包裝盒之手機序條
    碼影本、台灣大哥大電信公司通聯紀錄、遠傳電信公司使用
    者基本資料、遠傳電信公司使用者基本資料查詢報表、遠傳
    電信公司雙向通聯紀錄等書證在卷可稽。(三)被告雖以上開情
    詞置辯，並稱：伊拾獲皮包當時，尚有證人林棨銘在場目睹
    知情云云。然據證人林棨銘於原審審理時證稱：伊與被告於
    96年底某日同往台中市○○路「小魚兒」餐廳喝酒吃東西，
    約晚上11、12時許自餐廳出來，在被告汽車旁邊，被告說撿
    到一個包包，伊就走過去看，伊跟被告說要把包包丟在原處
    或拿去警局，因為很晚了，伊要回去了，後來被告如何處理
    伊不知道，伊就先走了，被告有說裡面沒有錢，伊看到裡面
    有1支手機，還有一些證件等語 (見原審卷第43頁正面至第4
    4頁正面)。惟據證人即被害人乙○○所述，其係在案發前一
    日晚間下班返家後，將皮包係掛在床頭吊勾上，當晚其男友
    陳木通有前來相聚，約於晚間1點過後，始就寢，當時門有
    關上，但未上鎖等情在卷，而證人陳木通於原審審理時亦結
    證陳稱：伊與被害人乙○○同住一處，其等在96年11月5日
    凌晨近2時始就寢無訛在卷 (見原審卷第45頁)。足見被害人
    之皮包係在96年11月5日夜間2時至4時許被竊，被告自不能
    於晚間上11、12點許拾獲，是以證人林棨銘所證，顯與事證
    不符，難予採取。(四)按認定犯罪事實所憑之證據，並不以直
    接證據為限，即綜合各種間接證據，本於推理作用，為認定
    犯罪事實之基礎，如無違背一般經驗法則，尚非法所不許 (
    最高法院44年台上字第702號判例參照)。衡之被害人乙○○
    皮包內所放置之信用卡及手機，無須密碼即能直接利用，具
    有經濟價值，苟為他人竊取，當無任意棄置於路邊之理，此
    由被告在被害人乙○○之皮包被竊後，不旋踵即持用該信用
    卡以刷卡消費，並以手機撥打等情可明。復參之被告使用信
    用卡及手機之時間係緊接在被害人皮包被竊之後，且其在案
    發當日確有至乙○○住處附近等情無訛。揆之上開事證情況
    ，被告於被害人乙○○之皮包被竊當晚，確有在被害人乙○
    ○住處附近出沒，並在被竊當日數小時內即支配、使用該贓
    物，足認被害人乙○○住宅之皮包確為被告侵入所竊無訛。
四、次查：(一)被告先後於上揭時、地，持用被害人乙○○所有之
    上開玉山商業銀行信用卡，分別至臺中市○○路○段2號「文
    心」加油站與臺中市○○路○段2號「文華」加油站，刷卡購
    買汽油，致使各該加油站人員鄭胤平與鄧博謙，誤認係持卡
    名義人本人所消費，而陷於錯誤，乃各將相當於400元及700
    元之汽油，注入丙○○向不知情之李為萍所借用之牌照號碼
    56 13－HB號自用小客車內，而將上開信用卡交予鄭胤平與
    鄧博謙以加油站內之刷卡處理機刷卡付款，並在各該加油站
    出具之簽帳單上偽造「乙○○」之署押，隨即交予鄭胤平與
    鄧博謙以行使之等情，已據被告自白在卷，並經證人乙○○
    於警詢、偵查及原審審理時；證人李為萍、鄭胤平、鄧博謙
    於偵查中證述明確在卷(分見警卷第2~3頁、第6~7頁；97年
    偵字第1607號偵查卷第7~8頁、第21~22頁；97年偵緝字第81
    6號偵查卷第46~47頁)，復有車籍基本資料查詢表、文華加
    油站監視錄影器翻拍照片3張、信用卡簽帳單2張在卷可參 (
    分見警卷第10~11頁、第12~14頁)，互核相符，足認被告之
    自白與事實相符，堪予採取。(二)按「簽帳單」係持卡人所簽
    署，用以證明所消費之金額，並同意依照信用卡使用規定，
    一經使用或訂購物品，均應按所示之全部金額，付款予發卡
    銀行之文書，屬於持卡人所製作之私文書 (最高法院91年度
    臺上字第4531號及94年度臺上字第2375號判決意旨參照)。
    被告在附表一編號1、2所示之消費簽帳單上偽造被害人乙○
    ○姓名之署押，進而交予各該加油站員工行使之行為，均亦
    足以生損害被害人乙○○本人及各該加油站、玉山商業銀行
    、財團法人聯合信用卡處理中心對信用卡管理之正確性。
五、綜上所述，被告否認於夜間侵入住宅竊盜，係卸責之詞，不
    能採信，而其關於行使偽造私文書及詐欺取財等犯行之自白
    ，核與事證相符。從而，被告上開被訴犯行，均事證明確，
    足以認定，自應依法論科。
六、核被告上開所為，係分別犯刑法第321條第1項第1款之夜間
    侵入住宅竊盜罪；同法第216條、第210條之行使偽造私文書
    罪及同法第339條第1項之詐欺取財罪。被告於簽帳單上偽造
    署押之行為係偽造私文書之部分行為，而其偽造私文書後復
    持以行使，其偽造之低度行為為行使之高度行為所吸收，均
    不另論罪。又被告以冒用被害人之信用卡佯購汽油，並在簽
    帳單上偽造被害人之姓名，持以行使，以遂行詐欺之目的，
    雖可區分為詐欺行為與行使偽造私文書行為，但其行使偽造
    私文書行為亦在遂行詐欺取財之目的，彼此密接，達成單一
    犯罪目的，依一般社會通念，認應評價為一罪方符合刑罰公
    平原則，如予數罪併罰，反有過度處罰之疑，與人民法律感
    情亦未契合。則在刑法廢止牽連犯規定後，適度擴張一行為
    概念，認此情形為一行為觸犯數罪名之想像競合犯，方屬適
    當 (最高法院97年度台上字第1880號判決意旨參照)。是以
    被告係以一行為同時觸犯刑法第216條、第210條之行使偽造
    私文書與第339條第1項之詐欺取財罪，為想像競合犯，應從
    一重論以行使偽造私文書罪。被告所犯上開夜間侵入住宅竊
    盜罪與二個行使偽造私文書罪，犯意各別，行為互殊，應予
    分論併罰。又查被告前於91年間因犯傷害罪案件，經原審法
    院以91年度易字第2376號判處有期徒刑6月，經本院以92年
    度上易字第286號駁回上訴確定；再於91年間，因公共危險
    案件，經原審法院以91年度易字第3175號判處有期徒刑4月
    確定，前開二案件所處之刑，經法院裁定定其應執行刑為有
    期徒刑9月，於92年7月24日易科罰金執行完畢，有臺灣高等
    法院被告前案紀錄表在卷可按，其於受有期徒刑之執行完畢
    後5年以內故意再犯本案有期徒刑以上之各罪，均為累犯，
    均應依刑法第47條第1項之規定加重其刑。原審對被告論罪
    科刑，固非無見，惟被告於夜間侵入住宅竊盜之事證已臻明
    確，乃原審憑依被告不實之辯解，依刑事訴訟法第300條規
    定，變更檢察官起訴所引應適用之刑法第321條第1項第1款
    之夜間侵入住宅竊盜罪，改論以刑法第33 7條之侵佔離本人
    持有物罪，認事用法俱有未洽；再原審判決關於簽帳單何以
    該當於私文書及偽造簽帳單足以生損害之對象，均未說明其
    理由，亦欠妥適。是以檢察官上訴認原審判決關於被告所犯
    行使偽造私文書罪所處之刑過輕，雖無理由，但關於指摘原
    判決就被告竊盜犯行，改諭知侵占離本人持有物罪為不當，
    則屬有理由，從而，原審判決既有上開可議之處，自應由本
    院撤銷改判。爰審酌被告之素行、犯罪之動機、目的、手段
    、所得利益、所生危害、犯罪後之態度等一切情狀，所犯各
    罪量處如主文所示之刑，並定應執行刑。被告偽造如附表編
    號1、2所示簽帳單上持卡人簽名欄位處偽造「乙○○」之署
    押，不問屬於被告與否，均應依刑法第219條之規定，併予
    諭知沒收。
據上論結，應依刑事訴訟法第369條第1項前段、第364條、第299
條第1項前段，刑法第321條第1項第1款、第216條、第210條、第
339條第1項、第55條、第51條第5款、第47條第1項、第219條，
刑法施行法第1條之1第1項、第2項前段，判決如主文。
本案經檢察官甲○○到庭執行職務。
中    華    民    國    97    年    11    月    18    日
            刑事第三庭    審判長法  官  王  增  瑜
                                法  官  廖  柏  基
                                法  官  蔡  紹  良
以上正本證明與原本無異。
竊盜罪部分，不得上訴。
偽造文書罪部分(含同屬裁判上一罪之詐欺罪)，得上訴。
如不服本判決應於收受送達後10日內向本院提出上訴書狀，其未
敘述上訴之理由者，並得於提起上訴後10日內向本院補提理由書
（均須按他造當事人之人數附繕本）「切勿逕送上級法院」。
                                書記官  許  麗  花
中    華    民    國    97    年    11    月    18    日
附表：
┌──┬──────┬─────┬─────────┬────────┐
│編號│時間        │加油站名稱│偽造署押之方式及數│備註            │
│    │            │          │量(應沒收之署押)  │                │
├──┼──────┼─────┼─────────┼────────┤
│1   │96年11月5日7│中油公司文│在信用卡簽帳單上持│該偽造之簽名如警│
│    │時35分許    │心路站    │卡人簽名欄位處，偽│卷第10頁所示之簽│
│    │            │          │造乙○○簽名之署押│帳單影本        │
│    │            │          │1枚               │                │
├──┼──────┼─────┼─────────┼────────┤
│2   │96年11月5日7│文華加油站│同上              │該偽造之簽名如警│
│    │時41分許    │          │                  │卷第11頁所示之簽│
│    │            │          │                  │帳單影本        │
└──┴──────┴─────┴─────────┴────────┘


司法院資訊處製作；財團法人民間司法改革基金會備份。
